【裁判字號】    88,訴,2048
【裁判日期】    890229
【裁判案由】    商業會計法等
【裁判全文】
臺灣板橋地方法院刑事判決                        八十八年度訴字第二四八號
    公  訴  人  臺灣板橋地方法院檢察署檢察官
    被      告  甲○○
    選任辯護人  秦玉坤
右列被告因違反商業會計法等案件，經檢察官提起公訴（八十八年度偵字第二０六八
０號），本院判決如左：
    主  文
甲○○連續商業負責人以明知為不實之事項，而填製會計憑證，處有期徒刑玖月，緩
刑肆年。
    事  實
一、甲○○係設於台北縣蘆洲市○○○路八號四樓原彰營造事業有限公司（下稱原彰
    公司）負責人，為商業會計法所稱之商業負責人，負有據實填製會計憑證之義務
    ，明知原彰公司未實際承攬工程，竟基於以不實事項填製會計憑證、幫助逃漏稅
    捐之概括犯意，自民國八十三年五月間起至八十六年五月間止，連續按每件工程
    款四％為代價，出借營造業證照予乙○○，以標得國立陽明醫學院（現改制為國
    立陽明大學）「山下苗園整地道路圍牆及水溝工程」、「綜一、綜二、綜三教學
    大樓整修工程」、「中餐廳附近環境改善工程」、「學生活動中心清潔整修工程
    」、「行政大樓及醫學系館牆面整修工程」、「學人宿舍新建工程環境植栽綠化
    工程」、「山下苗園山坡塌陷整修工程」、「護理館前道路溢水處理」、「清理
    排水溝陰井工程」、「司令台浴磁磚及附屬工程」、「實驗大樓活動門工程」
    、「通識中心屋頂整修工程」、「山下停車場週邊道路ＡＣ路面工程」等十三件
    工程，工程款合計新台幣（下同）一千二百九十八萬一千元，並利用不知情之原
    彰公司股東劉增華以原彰公司名義開立不實之統一發票予乙○○以領取工程款，
    幫助乙○○逃漏營業稅六十一萬八千一百四十三元，足生損害於稅捐稽徵機關對
    於稅捐稽徵之正確性。
二、案經台北縣稅捐稽徵處移送台灣板橋地方法院檢察署檢察官偵查起訴。
    理  由
一、訊據被告甲○○矢口否認有上揭犯行，辯稱：伊係委託乙○○參與陽明大學營繕
    工程之比價和投標，乙○○自八十二年起為原彰公司職員，自八十五年六月起為
    公司股東，伊並無借牌予乙○○云云。惟查，被告甲○○於法務部調查局東部地
    區機動工作組訊問時供稱：「原彰公司七十二年成立時並非公司原始股東，八十
    三年五月以前，乙○○係因曾幫我處理工程之事情，而與我認識，八十三年五月
    間，陽明大學「山下苗園整地道路圍牆及水溝工程」欲比價發包，乙○○告知渠
    有管道可得到工程，因此我才將牌照借他參與投標，並借取建道、潤蒼、台新、
    至工、勇松、洪大等營造公司牌照陪標共同參與圍標而得標」「原彰公司共有五
    名股東，公司內部曾協議凡公司股東均有權利將原彰公司牌照拿去標工程，惟需
    將工程價款總額之百分之五至八（視工程大小而定），繳回公司以支應稅負及各
    項行政開銷」等語，而證人乙○○於法務部調查局東部地區機動工作組訊問時亦
    供陳：「七十九年間我開始借用原彰營造公司牌照，承包陽明醫學院（已改名陽
    明大學）之工程至今。」「我除了以原彰公司之牌照，做為得標廠商外，另我亦
    借用建道、潤蒼、台新、至工、勇松、洪大等六家營造公司，我係按每件工程款
    百分之四支付原彰公司負責人甲○○借牌費。」「我都是使用華銀石牌分行來申
    請台支，有時並使用我兒子張文山彰銀永和分行一六七八四─七來申請台支以開
    立押標金之用，每期工程款陽明大學直接匯入原彰公司之帳戶內，再由原彰公司
    扣除借牌費後，才通知我去領取。」等語。核二人所供情節相符，自堪採信。乙
    ○○因此而逃漏營業稅計六十一萬八千一百四十三元，以上有乙○○集團圍標陽
    明大學營繕工程一覽表、國立陽明大學「山下苗園整地道路圍牆及水溝工程」、
    「綜一、綜二、綜三教學大樓整修工程」、「中餐廳附近環境改善工程」、「行
    政大樓及醫學系館牆面整修工程」、「學人宿舍新建工程環境植栽綠化工程」、
    「山下苗園山坡塌陷整修工程」、「司令台浴磁磚及附屬工程」、「通識中心
    屋頂整修工程」、「山下停車場週邊道路ＡＣ路面工程」等工程契約影本各一份
    、台北市稅捐稽徵處八十八年營處字第八八０七七四號處分書、財政部台財稅第
    七八０四五八四六一號函各一件在卷可稽；被告空言否認犯行，顯係事後卸責之
    詞，委不足採。本件事證明確，被告犯行洵堪認定。
二、核被告甲○○所為，係犯稅捐稽徵法第四十三條第一項之幫助逃漏稅捐罪、商業
    會計法第七十一條第一款之填製不實會計憑證罪。其就填製不實會計憑證部分，
    利用不知情之原彰公司股東劉增華製作不實會計憑證，開立不實統一發票，為間
    接正犯。其先後多次利用原彰公司股東劉增華從事製作不實會計憑證，開立不實
    統一發票及幫助他人逃漏稅捐之各該犯行，時間均緊接，且觸犯構成要件相同之
    罪名，顯係各基於概括犯意為之，應依刑法第五十六條連續犯之規定，各以一罪
    論並加重其刑。又其所犯上開二罪間，具有方法目的之牽連關係，應依刑法第五
    十五條規定從一重之填製不實會計憑證罪處斷。爰審酌被告之品行、犯罪之動機
    、目的、手段、智識程度、幫助他人逃漏稅捐之數額、犯罪後之態度等一切情狀
    ，量處如主文所示之刑。又被告曾因過失致死罪，於六十八年五月十日經台灣台
    北地方法院判處有期徒刑三月，如易科罰金以六元折算一日確定，於刑之執行完
    畢後，五年以內未曾再受有期徒刑以上刑之宣告，有台灣高等法院檢察署刑案紀
    錄簡覆表一紙附卷可稽，其有正當職業，經此罪刑宣告當知所警惕，應無再犯之
    虞，本院認所宣告之刑以暫不執行為適當，併予宣告緩刑四年，以勵自新。
三、公訴意旨另略以：被告甲○○以不實之事項於八十四年至八十七年間在其業務上
    所掌管之營利事業所得申報書上，填製會計憑證虛偽記載各類所得扣繳暨免扣繳
    憑單，再持以向財政部台灣省北區國稅局台北縣稅捐稽徵處申報營利事業所得稅
    ，並將該扣繳憑單寄發而行使之，足生損害於會計機關對於商業會計管理之正確
    性，因認被告涉有刑法第二百十六條、第二百十五條之行使業務登載不實文書罪
    嫌云云。然查，刑法第二百十五條所謂業務上登載不實之文書，乃指基於業務關
    係，明知為不實之事項，而登載於其業務作成之文書而言；公司行號向稅捐稽徵
    機關申報營利事業所得稅係履行其公法上納稅之義務，並非業務上之行為，縱有
    不實，亦難論以業務上登載不實之文書罪處斷。（最高法院七十四年度台上字第
    三九五三號判決參照），且被告幫助乙○○逃漏稅捐乃係填製不實之統一發票，
    公訴人認其填製各類所得扣繳暨免扣繳憑單，殊難理解，遍查全卷亦無所謂扣繳
    憑單扣案，公訴人就此部分起訴顯有誤會，惟因公訴人認上開部分，與前揭有罪
    部分有裁判上一罪之關係，爰不另為無罪判決之諭知，併予敘明。
據上論斷，應依刑事訴訟法第二百九十九條第一項前段，稅捐稽徵法第四十三條第一
項、商業會計法第七十一條第一款，刑法第十一條前段、第五十六條、第五十五條、
第七十四條第二款，判決如主文。
本案經檢察官黃和村到庭執行職務
中      華      民      國      八十九      年    二    月    二十九    日
                                  臺灣板橋地方法院刑事第一庭
                                      法  官  毛崑山
右正本證明與原本無異。
如不服本判決，應於判決送達後十日內，向本院提出上訴狀。
                                      書記官  李銷勳
中    華    民    國      八十 九     年    三        月    一        日
商業會計法第七十一條
商業負責人、主辦及經辦會計人員或依法受託代他人處理會計事務之人員有左列情事
之一者，處五年以下有期徒刑、拘役或科或併科新臺幣十五萬元以下罰金：
一、以明知為不實之事項，而填製會計憑證或記入帳冊者。
二、故意使應保存之會計憑證、帳簿報表滅失毀損者。
三、意圖不法之利益而偽造、變造會計憑證、帳簿報表內容或撕毀其頁數者。
四、故意遺漏會計事項不為記錄，致使財務報表發生不實之結果。
五、其他利用不正當方法，致使會計事項或財務報表發生不實之結果者。
稅捐稽徵法第四十三條
教唆或幫助犯第四十一條或第四十二條之罪者，處三年以下有期徒刑、拘役、或科一
千元以下罰金。執行業務之律師或會計師犯前項之罪者，加重其刑至二分之１。


司法院資訊處製作；財團法人民間司法改革基金會備份。
